臺灣桃園地方法院民事判決　九十一年度訴字第一一○號
　　原　　　告　乙○○
　　法定代理人　丙○○
　　訴訟代理人　甲○
右當事人間請求清償債務事件，本院判決如左：
    主    文
被告應給付原告新台幣捌拾貳萬元，及自民國八十五年十一月二日起至清償日止，按
年息百分之五計算之利息。
原告其餘之訴駁回。
訴訟費用由被告負擔百分之九十八，餘由原告負擔。
本判決第一項於原告以新台幣貳拾柒萬肆仟元供擔保後，得假執行。但被告如於假執
行程序實施前，以新台幣捌拾貳萬元為原告預供擔保後，得免為假執行。
原告其餘假執行之聲請駁回。
    事    實
甲、原告方面：
    一、聲明：
        (一)被告應給付原告新台幣（下同）八十三萬五千五百元，及自民國（下同）
          八十四年十月三日起至清償日止，按年息百分之五計算之利息。
        (二)原告願供擔保，請准予宣告假執行。
    二、陳述：
        (一)原告於八十四年間向被告購買坐落桃園縣平鎮市○○段三五三地號土地持
          分，及其上門牌號碼為桃園縣平鎮市○○路三○一巷十八號八樓之六之房
          屋（下稱系爭房地），兩造並於八十四年十月三日訂立有不動產買賣契約
          書，原告已依約繳納房地價款七十五萬元及其餘契稅、代書費等八萬五千
          五百元，共計八十三萬五千五百元予被告。不料原告於繳款後因精神分裂
          症病倒，無法辦理銀行貸款手續及後續移轉事宜，被告即要求原告將系爭
          房地之所有權移轉過戶還給被告，並應允俟原告病癒後再將房地移轉過戶
          予原告，原告遂予以配合，故兩造買賣契約於原告在八十五年間過戶返還
          予被告時已解除。
        (二)而原告於兩年前至被告公司詢問，被告告知已將該房地移轉過戶予第三人
          ，然被告並未將前開所收價款及契稅等費用返還原告，爰依據民法第二百
          五十九條契約解除後回復原狀之規定，訴請被告應給付原告八十三萬五千
          五百元，及自契約訂立日即八十四年十月三日起至清償日止，按年息百分
          之五計算之法定遲延利息如訴之聲明。
    三、證據：提出不動產買賣契約書、系爭土地登記簿部分謄本、原告精神分裂症
              診斷證明書、被告立具之代收款項證明書、對保通知書各一件（以上
              均影本）為證，並聲請本院向桃園縣平鎮地政事務所函調本件建物及
              土地登記謄本。
乙、被告方面：
    被告未於最後言詞辯論期日到場，惟據其先前到場及所提書狀所為之聲明及陳述
    略以：
    一、聲明：
        (一)請求駁回原告之訴及假執行之聲請。
        (二)如被告受不利判決，願預供擔保聲請宣告免為假執行。
    二、陳述：
        (一)兩造確於八十四年十月三日訂立原告所指之不動產買賣契約書，由原告向
          被告買受系爭房地，原告應依約繳交四期房地自備價款及契稅、代書費等
          費用，原告已繳交第一、二、三期房地價款分別為五十五萬元、十萬元及
          十萬元，計繳交房地價款七十五萬元，及其餘契稅、代書費等八萬五千五
          百元，共計八十三萬五千五百元。
        (二)惟原告嗣後未能依約辦理銀行貸款手續，且未依約繳交第四期之房地價款
          五萬元，兩造已於八十五年間協議解除契約，且因原告有可歸責之事由，
          被告爰依契約第六條將原告前開所付價款七十五萬元沒收抵作違約金，被
          告已於訴訟中之九十一年三月八日以中壢郵局第四九二號存證信函對原告
          為解除契約之意思表示，原告於九十一年三月十一日業已收受存證信函，
          則被告既對系爭房地價款七十五萬元主張沒收，此部分原告之請求即無理
          由。至原告其餘所繳之契稅、代書費等八萬五千五百元，其中有部分已付
          予代書辦理過戶事宜及花費相關費用，並非被告所得，原告應另向稅捐機
          關辦理退稅或向承辦代書請求退款，被告願意退還原告七萬元。而原告請
          求之前開金額超過五年之法定遲延利息已罹於時效，被告就此部分主張時
          效抗辯。
        (三)又原告所主張之：被告於要求原告將系爭房地之所有權移轉過戶還給被告
          時，被告曾應允俟原告病癒後再將房地移轉過戶予原告乙節被告否認。而
          系爭建物自始即未曾移轉過戶予原告，被告並未同意將予以保留，之後被
          告已將房地過戶予第三人。
    三、證據：提出桃園縣平鎮市公所八十五年四月二十九日平市財字第一二四五三
              號函、中壢郵局九十一年三月八日第九四二號存證信函各一件（以上
              均影本）為證，並聲請本院向桃園縣稅捐稽徵處中壢分處函查本件建
              物之契稅申報情形，另聲請傳訊證人魏松信（被告公司之副總經理）
              及徐瑞珠（承辦本件過戶之代書）。
    理    由
一、本件被告未於最後言詞辯論期日到場，核無民事訴訟法第三百八十六條各款所列
    情形，爰依原告之聲請，由其一造辯論而為判決。
二、原告主張：其於八十四年間向被告購買系爭房地，原告已依約繳納房地自備價款
    七十五萬元及其餘契稅、代書費等八萬五千五百元，共計八十三萬五千五百元予
    被告，原告於繳款後因罹精神分裂症無法辦理銀行貸款等後續移轉事宜，遂依被
    告之要求於八十五年間將系爭房地之所有權（應係僅有土地）移轉過戶返還予被
    告，而兩造契約既已於當時解除，被告亦已將該房地移轉過戶予第三人，爰依民
    法第二百五十九條契約解除後回復原狀之規定，訴請被告應給付原告八十三萬五
    千五百元，及自契約訂立日即八十四年十月三日起至清償日止，按年息百分之五
    計算之法定遲延利息等語。被告則對兩造訂立前開不動產買賣契約書，原告已繳
    交房地價款及其餘契稅、代書費等共計八十三萬五千五百元，而現系爭房地已由
    被告移轉登記予第三人並不爭執，惟以：當時因原告未能依約辦理銀行貸款等後
    續事宜，且未依約繳交第四期房地價款五萬元，故兩造於八十五年間已協議解除
    契約，又原告有可歸責之事由，被告爰依契約第六條將原告所付房地價款七十五
    萬元沒收抵作違約金，被告已於訴訟中以存證信函對原告為解除契約之意思表示
    並主張沒收，至原告其餘所繳之契稅、代書費等八萬五千五百元，其中有部分已
    付予代書及花費相關費用，非被告所得，被告願意退還原告七萬元，又原告請求
    之金額超過五年之法定遲延利息已罹於時效，被告主張時效抗辯等語資為抗辯。
三、本件原告主張其於八十四年間向被告購買系爭房地，兩造並於八十四年十月三日
    訂立有不動產買賣契約書，原告已依約繳納房地自備價款三期，分別為五十五萬
    元、十萬元、十萬元，計七十五萬元，最後一筆係八十五年一月七日給付，於八
    十五年一月七日同日再給付其餘契稅、代書費等八萬五千五百元予被告，共計八
    十三萬五千五百元，不料原告於繳款後因精神分裂症病倒，未辦理銀行貸款手續
    及後續移轉事宜，目前被告已將該房地移轉過戶予第三人之事實，業據原告提出
    兩造所訂立之不動產賣賣契約書、系爭土地登記簿部分謄本、原告精神分裂症診
    斷證明書、被告立具之代收款項證明書、對保通知書各一件（以上均影本）為證
    ，核與其所述相符，被告對此部分亦不爭執，堪信原告此部分之主張為真實。又
    就其中土地部分，係原告於八十五年四月八日取得土地所有權，同年五月二十七
    日再由原告移轉登記予被告名下，於同年六月四日由被告移轉登記予第三人邱瑞
    賢所有，至建物部分，兩造間並未曾過戶，係於同年六月四日直接由被告移轉登
    記予第三人邱瑞賢所有，此業經原告聲請本院函調系爭建物及土地登記謄本核閱
    無訛，有桃園縣平鎮地政事務所九十一年六月五日平地登字第○九一○○○二七
    八一號函所附謄本可稽。
四、原告再主張：伊已於八十五年當時將建物及土地（正確應僅係土地）所有權移轉
    返還予被告，故兩造間之系爭房地買賣契約於八十五年間已解除等語，被告則先
    後以：因原告未依約辦理銀行貸款手續，且未依約繳交第四期房地價款，兩造於
    八十五年間已協議解除契約，又因可歸責於原告，被告爰依契約第六條將前開價
    款七十五萬元沒收抵作違約金，被告已於訴訟中以存證信函對原告為解除契約之
    意思表示並主張沒收等語抗辯。經查：
    (一)按「契約之合意解除與法定或約定解除權之行使，性質不同，效果亦異，前者
      為契約行為，即以第二次契約解除第一次契約，後者則為單獨行為」（最高法
      院七十三年度台上字第三四○三號判決意旨參照）。又「契約成立後，除有法
      定解除原因外，亦可由當事人之合意而解除，同有足使原定契約溯及的歸於消
      滅之效力」（最高法院五十三年度台上字第七七七號判決意旨可參）。故契約
      之合意解除有使原定契約溯及的歸於消滅之效力，契約解除時，其法律效果即
      依民法第二百五十九條所定。
    (二)經查，原告主張因其罹患精神病無法辦理後續過戶事宜，故契約於當時已合意
      解除，其已將系爭土地返還予被告乙節，除有前開建物及土地登記謄本為證外
      ，亦有被告所提桃園縣平鎮市公所八十五年四月二十九日平市財字第一二四五
      三號函所載：「台端等（即兩造）申請撤銷買賣桃園縣平鎮市○○路三○一巷
      十八號八樓之六之房屋（即系爭房屋）契稅申報案，經查買賣雙方既已協議解
      除該項買賣契約，並已完納規費，准予撤銷」之函文可稽，被告亦已自認系爭
      房地之買賣契約已協議解除之事實（見九十一年六月二十五日言詞辯論筆錄）
      。本院再依被告聲請向桃園縣稅捐稽徵處中壢分處函查本件建物之契稅申報情
      形，得知當時就系爭建物之移轉於辦理契稅申報後，已於八十五年四月二十六
      日撤銷該契稅申報案件，且係由兩造檢附協議書及申請書申請撤銷契稅申報案
      件，而協議書及申請書上均載有：「茲因雙方房屋買賣不能成立，雙方同意解
      除買賣契約」文字，此有桃園縣稅捐稽徵處中壢分處九十一年七月二十二日桃
      稅壢財字第○九一○○二九四三九號函所附相關買賣契約及解約等資料在卷足
      稽，是原告主張於八十五年當時契約已經合意解除乙節堪信為真。
    (三)至被告雖以：因原告未依約辦理銀行貸款手續，且未依約繳交第四期房地價款
      五萬元，被告爰依契約第六條將原告前開所付房地價款七十五萬元沒收抵作違
      約金，被告已於訴訟中以存證信函對原告為解除契約之意思表示並主張沒收云
      云。經查：兩造所定之不動產買賣契約書第六條雖約定有：「本約簽訂後，倘
      甲方（即原告）不買或不按約定日期付款時，願將既付價款全部由乙方（即被
      告）無條件沒收，抵作違約金外，並即解除本約」。原告雖自承其於繳交第一
      至三期房地價款七十五萬元後即未再繳交契約第三條所約定之後續第四期價款
      ，亦未辦理契約第三條之銀行貸款及對保相關事宜，然按「解除權之行使，應
      向他方當事人以意思表示為之」，民法第二百五十八條第一項定有明文，本件
      被告未於八十五年當時行使此約定解除權，而係於訴訟中之九十一年三月八日
      始以中壢郵局第四九二號存證信函，對原告為解除契約之意思表示而行使其約
      定解除權，然本件契約既業於八十五年經兩造合意解除如前述，則被告於原告
      提起本訴後始主張有前條文之約定解除權而對原告為解除契約之意思表示，並
      主張沒收七十五萬元云云已無所據。
    (四)故本件契約既經合意解除，依前開說明，契約之合意解除有使原定契約溯及歸
      於消滅之效力，是契約解除後，其法律效果即依民法第二百五十九條所定。
五、原告復主張：依民法第二百五十九條之規定，被告應將房地價款七十五萬元及其
    餘契稅、代書費等八萬五千五百元，共計八十三萬五千五百元返還予原告，及自
    契約訂立日即八十四年十月三日起至清償日止，按年息百分之五計算之法定遲延
    利息等語，被告則以：前開七十五萬元被告毋庸返還，另原告所繳之契稅、代書
    費等八萬五千五百元，其中有部分付予代書辦理過戶及花費相關費用，非被告所
    得，被告願意退還原告七萬元，而原告請求之八十三萬五千五百元超過五年之法
    定遲延利息已罹於時效，被告主張時效抗辯。經查：
    (一)按「契約解除時，當事人雙方回復原狀之義務，除法律另有規定或契約另有訂
      定外，依左列之規定：一、由他方所受領之給付物，應返還之。二、受領之給
      付為金錢者，應附加自受領時起之利息償還之」，民法第二百五十九條第一、
      二款分別定有明文。被告抗辯其已沒收七十五萬元云云無可採既如前述，故原
      告主張被告依此規定應將所收之房地價款七十五萬元返還原告自屬有據。
    (二)又按「當事人於言詞辯論時為訴訟標的之捨棄或認諾者，應本於其捨棄或認諾
      為該當事人敗訴之判決」，民事訴訟法第三百八十四條定有明文，而認諾係就
      原告關於訴訟的之主張全部或一部（一部認諾以原告主張為可分者為限）無條
      件確定的為之。故被告為認諾後，法院應不調查為訴訟標的之法律關係是否果
      屬存在或不存在，即以認諾為基礎，認原告之訴為有理由，而為被告敗訴之判
      決。
    (三)本件被告向原告所收之契稅、代書費等計八萬五千五百元，被告已認諾願給付
      予原告七萬元，是此部分應依前述認原告之主張有理由。至原告請求返還其餘
      之一萬五千五百元部分，被告係抗辯已給付予代書及相關費用部分無法返還等
      語，則原告就此一萬五千五百元係被告取得亦應退還之有利事實自應舉證。據
      被告聲請傳訊之證人即辦理本件過戶事宜之代書徐瑞珠到庭證稱：「本件代書
      費收取七千五百元，印花已消花不能退還，監證費亦不能退還」等語無訛（見
      九十一年九月十七日言詞辯論筆錄），又本件所繳之監證費為三千三百四十七
      元，於契稅申報案撤銷後係不能退還，另本件尚未納契稅等情，有桃園縣稅捐
      稽徵處中壢分處九十一年七月二十二日桃稅壢財字第○九一○○二九四三九號
      、同年九月五日桃稅壢財字第○九一○○三六二四七號函所附相關買賣及解約
      等資料在卷足稽，可知被告所代收且非被告本身所得之費用至少已包括有前開
      代書費、監證費、印花及相關登記規費，再依原告所提對保通知書上所載之預
      繳費用明細表預收金額估算印花及登記規費為五千元，則得知被告所收但非被
      告所得之已花費費用至少為一萬五千八百四十七元（7500+3347+5000=15847）
      ，而被告向原告預收之金額為八萬五千五百元，被告願返還原告七萬元，可知
      被告所扣除已付之費用為一萬五千五百元，較前開所查已付金額尚少扣三百四
      十七元，故被告抗辯就其餘代收之一萬五千五百元已給付他人無法返還等語即
      為可採，原告就此部分有利之事實亦無法舉證，是原告主張被告應返還八萬五
      千五百元部分逾七萬元之範圍係無理由。
    (四)又原告請求被告並應給付前述八十三萬五千五百元自八十四年十月三日起至清
      償日止之法定遲延利息乙節，被告就超過五年之利息部分主張時效抗辯。按「
      利息、紅利、租金、贍養費、退職金及其他一年或不及一年之定期給付債權，
      其各期給付請求權，因五年間不行使而消滅」，民法第一百二十六條定有明文
      。而基於前述，原告請求被告返還之金額於八十二萬元（即 750000+70000=
      820000）之範圍內於法有據，而原告係於九十年十一月一日向本院聲請對被告
      發支付命令而視為起訴，則前開金額之利息部分其中自八十四年十月三日起至
      八十五年十一月一日止已距聲請發支付命令逾五年，業因罹於時效而請求無理
      由，其餘自八十五年十一月二日起至清償日止之利息請求則於法無不合。
    (五)綜上所述，原告基於契約解除後之回復原狀請求權，請求被告應給付八十二萬
      元，及自八十五年十一月二日起至清償日止，按年息百分之五計算之利息為有
      理由，應予准許，逾此範圍之請求於法無據，應予駁回。
六、兩造分別陳明願供擔保請准宣告假執行或免為假執行，經核原告勝訴部分並無不
    合，爰分別酌定相當擔保金額准許之，至原告敗訴部分，其假執行之聲請已失所
    附麗，應予駁回。
七、因本件事證已明，兩造其餘主張陳述及攻擊防禦方法核對判決結果不生影響，爰
    不一一論列，併此敘明。
八、據上論結，本件原告之訴一部為有理由，一部為無理由，依民事訴訟法第三百八
    十五條第一項前段、第七十九條但書、第三百九十條第二項、第三百九十二條判
    決如主文。
中　　　華　　　民　　　國　　九十一　　年　　　十　　　月　  　一  　　日
                                臺灣桃園地方法院民事第一庭
　　　　　　　　　　　　　　　　　　　　　　法　　　官　郭琇玲
右為正本係照原本作成
如對本判決上訴，須於判決送達後廿日內向本院提出上訴狀
中　　　華　　　民　　　國　　九十一　　年　　　十　　　月　　 　一　　 日
　　　　　　　　　　　　　　　　　　　　　　法院書記官　林蕙鴻
